臺灣高雄地方法院刑事判決　　　　　　　96年度訴字第1020號
公　訴　人　臺灣高雄地方法院檢察署檢察官
被　　　告　丁○○
　　　　　　　　　　現於臺灣高雄看守所（
指定辯護人　本院公設辯護人己○○
上列被告因殺人未遂等案件，經檢察官提起公訴（96年度偵字第
2250號），本院判決如下：
    主  文
丁○○以強暴妨害人行使權利，處有期徒刑伍月；又以強暴妨害
人行使權利，處有期徒刑伍月，扣案之菜刀壹把沒收之；又傷害
人之身體，處有期徒刑肆月，扣案之菜刀、水果刀各壹把沒收之
；又以加害生命之事，恐嚇他人致生危害於安全，處有期徒刑參
月；又以加害生命之事，恐嚇公眾致生危害於公安，處有期徒刑
參月。應執行有期徒刑壹年陸月，扣案之菜刀、水果刀各壹把沒
收之。
    事  實
一、
（一）丁○○與甲○○曾為夫妻（於民國95年5 月8 日離婚），
      2 人間具有家庭暴力防治法第3 條第1 款所定之家庭成員
      關係；丁○○與乙○○、丙○○為父子、父女，丁○○與
      乙○○、丙○○間具有家庭暴力防治法第3 條第3 款所定
      之家庭成員關係。
（二）丁○○與甲○○離婚後，未依約定搬出高雄市○○區○○
      路530 巷13號4 樓住處，甲○○遂於95年5 月20日晚上8
      時許，在住處內向丁○○提及欲與乙○○、丙○○一同搬
      出住處，丁○○不同意，雙方因而發生爭執；詎丁○○竟
      基於以強暴妨害人行使權利之犯意，以徒手掐住甲○○頸
      部之方式，而妨礙甲○○之意思自由，適其女丙○○在場
      ，見甲○○因遭掐而呼吸困難，即試圖阻止並欲推開丁○○，惟因年紀太小而無法推動，丙○○遂進入該住處房間
      內試圖撥打行動電話報警求助，丁○○見狀遂鬆手追入該
      房間並奪下丙○○之行動電話，而甲○○在客廳內為免丙○○遭丁○○傷害，亦隨後進入該房間。詎丁○○見甲○○進入房間後，又承前開強暴妨害人行使權利之犯意，接
      續又以手掐住甲○○頸部，而妨礙甲○○之意思自由，嗣
      因丙○○在旁不斷求情，丁○○始鬆手。惟丁○○仍氣憤
      難消，另基於傷害人身體之犯意，而徒手毆打甲○○、丙○○成傷（甲○○與丙○○之傷害部分均未於法定期間內
      告訴）。甲○○因唯恐丁○○情緒不穩而對其母女不利，
      遂不敢再提及搬出一事。
（三）又甲○○於96年1 月13日下午5 時許，在上開住處內再度
      向丁○○提及欲與乙○○、丙○○一同搬出住處，因而又
      與丁○○發生激烈口角爭執後，丁○○為避免甲○○等人
      搬出住處，又基於以強暴妨害人行使權利之犯意，以一手
      拉住甲○○衣物，另一手則持家中廚房內之菜刀抵住甲○○頸部，並作勢朝甲○○頸部劃過。適其在場之子乙○○
      見狀，誤以為母親甲○○已遭丁○○劃傷頸部，立即持家
      中地上之體重計丟向丁○○，並砸中丁○○頭部，造成丁○○頭部受傷流血，丁○○情緒更加氣憤，推開甲○○後
      ，另基於傷害乙○○之犯意，持菜刀與乙○○發生扭打，
      扭打中菜刀掉落地上。甲○○見狀，除要求丙○○立即下
      樓至大樓管理室求救外，亦以手機報警，丁○○見甲○○
      以手機報警，即停止與乙○○間之扭打，反身將甲○○之
      手機奪走棄置地上後，再持家中廚房內之水果刀對著甲○○、乙○○揮舞，並因此劃傷乙○○之腰部、右手腕部，
      致乙○○受有左下腹部、右手臂擦傷等傷害。此時，丁○○情緒已達極度氣憤，另基於恐嚇之犯意，除要求甲○○
      、乙○○立即離開住處外，並揚言：如不從，便見1 個殺
      1 個等語。甲○○、乙○○聞言雖均心生畏懼，然見丁○○受傷流血，仍基於親情，留滯屋內勸導丁○○就醫，另
      丙○○下樓求救後，亦因擔心父親傷勢返回家中，並與甲○○、乙○○共同勸導丁○○就醫，丁○○仍不為所動，
      並接續前開恐嚇之犯意，除將甲○○、乙○○、丙○○趕
      出門外，且恫稱：如不出去，要見1 個殺1 個等語。甲○○、乙○○、丙○○因見丁○○手上仍持水果刀揮舞著，
      聞言均心生畏懼，只好退出家門。
（四）警消人員據報趕到後，立即上樓至丁○○住處門前，要求
      丁○○開門，丁○○不從，並數度向門外之警消人員、管
      理員恫稱：不得入內，否則其要開瓦斯自殺等語，致生危
      害大樓住戶、管理員及現場警消人員之公共安全。嗣警消
      人員向甲○○詢明家中所使用瓦斯類型後，立即聯絡天然
      瓦斯公司關閉管線，並決定以工具強力開門，丁○○在屋
      內聽聞警消人員欲強行破壞鐵門入內，始於同日下午6 時
      30分許，自行開門走出屋外時，為警當場逮捕，並扣得其
      所有之菜刀、水果刀各1 把。
二、案經被害人甲○○、乙○○訴由高雄市政府警察局楠梓分局
    移送臺灣高雄地方法院檢察署檢察官偵查起訴。
    理  由
壹、程序部分：
一、按被告以外之人於偵查中向檢察官所為陳述，除顯有不可信
    之情況者外，得為證據，同法第159 條之1 第2 項定有明文
    。本件證人即告訴人甲○○、乙○○，證人吳炳錕於檢察官
    偵查中所為之證述，業經具結，證人丙○○於檢察官偵查中
    所為之證述，依法毋庸具結，惟本院審酌上開證人之證言均
    無顯不可信之情況，依上說明，其於偵查中之證言自均具有
    證據能力。
二、證人甲○○、乙○○、丙○○於警詢中之證述及卷附之楠梓
    分局勤務指揮中心受理各類案件處理經過、搜索扣押筆錄、
    扣押物品目錄表、建仁醫院診斷證明書等書證，其性質雖均
    屬傳聞證據，但經本院準備程序詢以對證據能力之意見，並
    於審理時予以提示，告以要旨，經檢察官、辯護人及被告表
    示意見，檢察官、辯護人及被告均未於言詞辯論終結前，對
    該證據內容異議，且本院認該證據與待證事項具有關連性且
    適當，依刑事訴訟法第159 條之5 第2 項規定，應具有證據
    能力。
貳、實體部分
一、訊據被告丁○○坦承於95年5 月20日晚上8 時許，在高雄市
    楠梓區○○路530 巷13號4 樓住處，因不同意甲○○提及搬
    出住處一事而與之發生口角，先後掐住甲○○脖子2 次；復
    於96年1 月13日下午5 時許，在上開住處又因甲○○再度提
    及搬出住處一事而與之發生口角後，曾持刀架住甲○○脖子
    並作勢朝其脖子劃下1 刀，另於乙○○持體重計丟擲其頭部
    後，持刀向前與乙○○發生扭打，並於扭打後，復進入廚房
    內取出另1 把水果刀，而於持刀揮舞時，因而致乙○○受有
    左下腹部、右手臂擦傷等傷害；另基於恐嚇之犯意，除持刀
    向甲○○、乙○○揮舞，復要求甲○○、乙○○立即離開外
    ，並數度揚言：如不從，便見1 個殺1 個等語。又於警消人
    員到達現場後，以揚言開瓦斯自殺之方式，而恐嚇警消人員
    、大樓住戶、管理員之事實，經核與證人甲○○、乙○○、
    丙○○、吳炳錕於警詢、偵查時之證述相符，並有楠梓分局
    勤務指揮中心受理各類案件處理經過、搜索扣押筆錄、扣押
    物品目錄表、健仁醫院診斷證明書等附卷可稽，並有扣案之
    菜刀、水果刀各1 把在卷足憑，足認被告上開自白核與事實
    相符，其犯行洵堪認定。
二、公訴意旨雖認被告於95年5 月20日2 度徒手掐住甲○○脖子
    之行為，以及另於96年1 月13日持刀架住甲○○脖子並作勢
    朝甲○○脖子劃下1 刀後，復持菜刀往乙○○方向砍殺，並
    因而致乙○○受有傷害等行為，均係出於殺人之故意，因認
    被告此部份均涉有殺人未遂犯行云云，惟查：
（一）按刑法殺人未遂與傷害之區別，本視加害人有無殺意為斷
      ，被害人受傷之程度，被害人受傷處所是否為致命部位，
      及傷痕多寡，輕重如何，僅足供認定有無殺意之參考，究
      不能據為區別殺人未遂與傷害之絕對標準，故不能僅因被
      害人受傷之位置係屬人體要害處，即認定加害人自始即有
      殺害被害人之犯意，最高法院著有90年度台上字第1897號
      判決可資參照；是如加害人無殺人之意思，縱加害人所持
      用以攻擊者為足以致人於死之兇器，或被害人受傷部位為
      人體之要害處，仍不能論以殺人刑責。
（二）訊據被告堅詞否認有何殺人之犯意，辯稱：95年5 月20日
      當天雖有掐住甲○○脖子2 次，惟並無殺人之意思，其原
      本希望甲○○及其子女待其有穩定的工作之後，其會自行
      搬出，但因當天甲○○不肯接受，其一時氣憤才會掐住甲○○脖子只是希望甲○○等人不要搬出去，且其見甲○○
      快沒氣時就自行鬆手；另96年1 月13日當天，也是因為甲○○又再度要求搬出去一事而與之發生爭吵後，才持刀架
      住甲○○脖子，惟當時僅係作勢狀，並未真的去割劃甲○○脖子，後來乙○○看見其持刀架住甲○○脖子，便丟擲
      體重計並擊中其頭部，所以一時氣憤便向前與乙○○理論
      並發生扭打，刀子此時就掉在身旁，嗣其撿起刀子後又返
      回廚房拿出另1 把水果刀，並持刀揮舞著要趕乙○○等人
      出去，可能就是在這時候劃傷乙○○，但其實無殺害甲○○及乙○○之犯意等語。經查：
      1.被告於95年5 月20日晚上8 時許，因甲○○提及欲與乙○○、丙○○一同搬出住處一事而與被告發生口角，被
        告遂徒手掐住甲○○頸部，適在場之丙○○，試圖推開
        丁○○未果後，復進入該住處某房間內試圖打行動電話
        報警，被告見狀唯恐丙○○報警，遂鬆手並追入該房間
        奪下丙○○之行動電話，並見甲○○隨後進入該房間後
        ，又徒手掐住甲○○頸部，嗣因丙○○在旁不斷求情始
        行鬆手等情，業據證人甲○○、丙○○於審理時證述在
        卷，甲○○並證稱：那時因為經濟上的問題與被告幾乎
        天天吵架，案發當天向被告提出要搬出去一事後，被告
        非但不肯答應，還很生氣的掐其脖子，一副要致其於死
        地的樣子，後來被告看到丙○○要報警便追入房間阻止
        丙○○報警，其跟被告進房間後，被告又掐其脖子1 次
        ，其遭被告掐住脖子時呼吸很困難，且事後脖子有紅腫
        的跡象，但其並未去驗傷等語（參本院卷第84、85、88
        、89頁）。另證人丙○○亦證稱：當天其看見被告掐住
        甲○○脖子後，因推不動被告便跑進房間打手機報警，
        但還未報警前就遭被告逮到，並把其手機丟到一旁，此
        時甲○○進房間後，被告又掐甲○○脖子1 次，嗣因其
        向被告求情，被告始鬆手等語（參本院卷第95、96頁）
        ，經核與被告所述大致相符。又按頸部係人體重要器官
        ，如猛力掐擠，則足以使人窒息死亡，此為眾所皆知之
        事實。本件被告既已掐住證人甲○○之脖子，甲○○雖
        感到呼吸困難，茍被告當時有殺人之犯意，其祗須繼續
        掐住證人甲○○脖子即可達其殺人之目的，又何須先後
        2 次自行鬆手？再參以被告與甲○○結褵10幾載，案發
        時雖已離婚但仍繼續同居，本次係因被告要求甲○○不
        要搬出住處未果而一時氣憤所致，並非平素雙方間有何
        深仇。審之證人甲○○雖證述當日脖子紅腫，惟亦未驗
        傷（參本院卷第85頁）等情狀觀之，顯見被告掐住證人
        甲○○脖子，其意應在嚇阻甲○○等人搬出住處，是尚
        難憑此推認被告意在使甲○○喪失生命。
      2.又被告於96年1 月13日下午5 時許，因甲○○再度提及
        欲與乙○○、丙○○欲搬出住處一事，為避免甲○○等
        人搬出住處，遂持菜刀抵住甲○○頸部，並作勢朝甲○○頸部劃過。適在場之乙○○見狀，誤以為甲○○遭被
        告割到頸部，遂立即丟擲體重計砸中被告頭部後，被告
        遂持菜刀與乙○○發生扭打，扭打中菜刀掉落地上等情
        ，業據證人甲○○、乙○○於審理時證述明確，證人甲○○並證稱：當天因被告質問乙○○是否與其去看房子
        一事而與被告發生衝突，被告便進廚房拿起菜刀架在其
        正面脖子上並比畫下去，但因當天其穿著高領之衣服，
        所以刀子雖有劃過衣服，但衣服並未劃破，身體也未有
        感覺刀子劃過；後來乙○○見狀以為其已遭被告傷害，
        才拿起體重計丟擲被告，被告被擊中後便轉向乙○○並
        與之發生扭打，扭打時刀子就掉在地上等語（參本院卷
        第86、87、89、91頁）相符。另證人乙○○復證稱：當
        天因其看見被告持刀架住甲○○脖子，一時情急才拿體
        重計丟擲被告，被告便轉而與其發生扭打，其不記得被
        告手上有無持刀等語（參本院卷第92、93頁）。足見被
        告案發當時又因甲○○、乙○○等人提及要搬出住處一
        事，始持刀架住甲○○脖子並作勢劃下1 刀，嗣因乙○○丟擲體重計而擊中被告，被告遂一時氣憤才與乙○○
        發生扭打之事實，應可確認。審之被告與甲○○、乙○○平素均無深仇大恨，且被告與乙○○係父子關係，茍
        被告果真有致甲○○、乙○○於死之故意，其當時手中
        既有刀類，儘可用力朝甲○○之脖子劃下，並以揮、砍
        等方式攻擊乙○○，然參諸證人甲○○頸部之衣服不僅
        未遭割破，身體亦未受有何傷害，另乙○○身上亦僅受
        有輕微擦傷，足見被告雖持刀揮舞，然其並非有殺人故
        意。綜上情狀，被告於案發之際，雖有持刀架住甲○○
        及傷害乙○○，惟此亦難認其有何殺人之故意。
      3.又被告與乙○○扭打時，因見甲○○以手機報警，即停
        止與乙○○間之扭打，反身將甲○○之手機奪走棄置地
        上後，再返回家中廚房內持水果刀對著甲○○、乙○○
        揮舞，並因此劃傷乙○○之腰部、右手腕部之事實，業
        據證人甲○○、乙○○證述在卷，證人甲○○並證稱：
        當時因為乙○○與被告間還有拉扯，被告不想傷害其與
        乙○○，所以才拿水果刀揮舞著要趕其出門，才在揮舞
        過程中割到乙○○，之後其與乙○○就遭被告推出門外
        ，被告並將自己反鎖在內說要自行了斷等語（參本院卷
        第88頁）。證人乙○○亦證稱：其身上所受之傷係被告
        最後持刀亂揮要趕其出門時所劃傷的，被告揮舞刀子並
        無殺人之意思，只是要趕其出去等語（參本院卷第93頁
        ）。經核亦與被告之供述相符，是被告於停止扭打後，
        雖又回廚房取出水果刀，然被告既未持之繼續攻擊甲○○、乙○○，反而揮舞刀子趕甲○○、乙○○出門，並
        將自己反鎖在屋內，此亦足徵被告當時應無殺人之犯意
        。
三、綜上所述，本件事證已臻明確，被告強制、傷害、恐嚇及恐
    嚇公眾之犯行，均堪認定。
四、論罪、科刑
（一）按家庭暴力者，謂家庭成員間實施身體或精神上不法侵害
      之行為；又家庭暴力罪者，謂家庭成員間故意實施家庭暴
      力行為而成立其他法律所規定之犯罪，家庭暴力防治法第
      2 條第1 項、第2 項著有明文。查本件被告丁○○係證人
      甲○○之前配偶，證人乙○○、丙○○則係被告之子女，
      業據證人甲○○、乙○○、丙○○於警詢、偵查中供述明
      確，且為被告自承在卷，則其3 人與被告係屬家庭暴力防
      治法第3 條第1 款、第3 款所定前配偶及直系血親之家庭
      成員。故被告傷害乙○○成傷，及以言語恐嚇甲○○、乙○○、丙○○等行為，已屬家庭成員間實施身體上不法侵
      害之行為，即為家庭暴力防治法第2 條第1 項所稱之家庭
      暴力，且構成刑法上之傷害罪及恐嚇危安罪，惟因家庭暴
      力防治法之上開規定並無罰則之規定，是以應僅依刑法傷
      害罪、恐嚇危安罪之規定予以論罪科刑，先予敘明。
（二）按刑法第304 條之強制罪，係以對他人之生命、身體等，
      以現實之強暴、脅迫手段加以危害要挾，使人行無義務之
      事或妨害人行使權利為其要件。故核被告丁○○上開掐住
      甲○○脖子以及持刀架住甲○○脖子、並作勢劃下1 刀之
      行為，均係犯刑法第304 條之強制罪；又其持刀傷害乙○○之行為、係犯同法第277 條第1 項之普通傷害罪；其以
      言詞恐嚇甲○○、乙○○、丙○○之行為，則係犯同法第
      305 條之恐嚇危安罪；另以言詞恐嚇特定多數人之警消人
      員、大樓住戶、管理員之行為，則係另犯同法第151 條之
      恐嚇公眾罪。公訴意旨認被告上開掐住甲○○脖子、持刀
      架住甲○○脖子並朝脖子砍殺1 刀以及持刀砍殺乙○○之
      部分均係犯刑法第271 條第2 項、第1 項之殺人未遂罪嫌
      ，均有未洽，已如前述，惟上開起訴之基本社會事實均同
      一，本院自得加以審理，並均依法變更起訴法條。又被告
      於95年5 月20日前後2 次掐住甲○○脖子之強制犯行及於
      96 年1月13日先後多次對甲○○、乙○○、丙○○恐嚇犯
      行，均係出於同一強制、恐嚇犯意，且係於密切接近之時
      間、同一之地點實施，應視為數個舉動之接續行為，均屬
      接續犯，應各論以一罪。其同時恐嚇甲○○、乙○○、丙○○之犯行，係以一行為而觸犯數罪名，屬想像競合犯，
      應依刑法第55條前段規定，從一重論以一恐嚇危安罪處斷
      。又被告所犯上開5 罪間（2 次強制罪、1 次傷害罪、1
      次恐嚇罪、1 次恐嚇公眾罪），均犯意各別，罪名互異，
      應予分論併罰。爰審酌被告為成年男子，當知在現代法治
      社會中，對於任何糾紛之解決，應本諸理性、和平之手段
      與態度為之，且被害人甲○○為被告之前妻，被害人乙○○、丙○○為被告之子女，被告與家人之間應以協調溝通
      之方式維持家庭之和諧，然其僅因不滿前妻與子女欲搬離
      住處，即率以暴力相對，致被害人等人身心均受有嚴重傷
      害，且其亦知公寓大廈人口密集，如以瓦斯點火，將造成
      重大傷亡，而其竟於警消人員到達現場後，揚言開瓦斯自
      殺，致警消人員及大樓住戶等發生恐慌而趕緊疏散，所為
      實屬不該；惟念其於犯後已坦承犯行，且前無前科，有台
      灣高等法院被告前案紀錄表1 份附卷可稽，素行良好，本
      件動機僅因細故即與被害人甲○○等人發生衝突，手段係
      以掐人脖子、持具殺傷力之刀子及以開瓦斯自殺等激烈行
      為，顯見惡性非輕，及其患有精神官能性憂鬱症，有健仁
      醫院函附之病例資料附卷可稽（參本院卷第54頁），控制
      能力較一般人為差等其他一切情狀，分別量處如主文所示
      之刑，並定其應執行刑，以示懲儆。末扣案之菜刀及水果
      刀各1 把，係供被告犯罪所用，且為其所有，亦據其供承
      在卷，爰依刑法第38條第1 項第2 款之規定均宣告沒收。
五、至被告雖聲請本院將其送精神鑑定云云，惟本院審酌本件被
    告自承於95年5 月20日掐住甲○○脖子時，見甲○○快沒氣
    就把手自行放開等語（參本院卷第32頁），及於看見證人丙○○進房間欲打電話報警時，尚知追入房間內將證人之手機
    奪下以阻止其報警；且其於96年1 月13日當天，亦僅係持刀
    作勢朝甲○○脖子劃下，且於與乙○○扭打後，雖手中復持
    有刀械，惟並未繼續攻擊等情以觀，可見被告於案發時意識
    甚為清楚，行為尚知節制，本院因認本件被告於上開行為時
    ，應無心神喪失或精神耗弱之情狀，爰不將被告另送精神鑑
    定。又公訴意旨另認被告於95年5 月20日晚上8 時許毆打甲○○、丙○○之行為均係犯刑法第277 條第1 項之普通傷害
    罪云云。惟此部份之犯行未據告訴人甲○○、丙○○於6 個
    月內提起告訴，且公訴意旨於事實欄一（二）倒數第3 行亦
    載明「（甲○○與丙○○之傷害部分均未據告訴）」，是公
    訴意旨論罪欄此部份之記載顯係誤載，應予刪除；末被告於
    95年5 月20日所犯之強制罪雖定有罰金刑之規定，惟本院既
    未科以罰金之刑，自毋庸比較新舊法，均併予敘明。
據上論斷，應依刑事訴訟法第299 條第1 項、第300 條，刑法第
304 條、第277 條第1 項、第305 條、第151 條、第55條前段、
第51條第5 款、第38條第1 項第2 款，刑法施行法第1 條之1 ，
判決如主文。
本案經檢察官戊○○到庭執行職務。
中　　華　　民　　國　　96　　年　　5 　　月　　31　　日
                  刑事第八庭  審判長法  官  李政庭
                                    法  官  賴文姍
                                    法  官  王俊彥
如不服本判決，應於收受送達後10日內向本院提出上訴書狀。
以上正本證明與原本無異。
中　　華　　民　　國　　96　　年　　5 　　月　　31　　日
                                    書記官  鄭永媚
附錄本案論罪法條：
刑法第304條
（強制罪）
以強暴、脅迫使人行無義務之事或妨害人行使權利者，處3 年以
下有期徒刑、拘役或3 百元以下罰金。
前項之未遂犯罰之。
刑法第277條
（普通傷害罪）
傷害人之身體或健康者，處3 年以下有期徒刑、拘役或1 千元以
下罰金。
犯前項之罪因而致人於死者，處無期徒刑或7 年以上有期徒刑；
致重傷者，處3 年以上10年以下有期徒刑。
刑法第305條
（恐嚇危害安全罪）
以加害生命、身體、自由、名譽、財產之事，恐嚇他人致生危害
於安全者，處2 年以下有期徒刑、拘役或3 百元以下罰金。
刑法第151條
（恐嚇公眾罪）
以加害生命、身體、財產之事恐嚇公眾，致生危害於公安者，處
2 年以下有期徒刑。
